臺灣高等法院高雄分院民事裁定　　　　　 96年度抗字第160號
抗　告　人　甲○○
相　對　人　許仁陽
上列抗告人因與相對人間拍賣抵押物事件，對於民國96年5 月14
日臺灣屏東地方法院96年度執字第1195號所為第一審裁定，提起
抗告，本院裁定如下：
    主  文
原裁定關於駁回抗告人聲請對相對人所有，門牌號碼屏東縣新園
鄉○○路31巷1 弄14號未保存登記建物繼續拍賣部分廢棄。
其餘抗告駁回。
聲明及抗告程序費用由相對人、抗告人各負擔二分之一。
    理  由
一、抗告意旨略以：債權人於原審96年度執字第1195號強制執行
    事件，聲請對債務人即相對人所有坐落屏東縣新園鄉○○段
    686 號土地，及其上門牌號碼屏東縣新園鄉○○路31巷1 弄
    14號未保存登記建物（下稱系爭土地、建物）為強制執行。
    原審法院以系爭土地分別由第三人林福財、黃政源設有債權
    新台幣（下同）30萬元、50萬元之第1 、2 順位抵押權，系
    爭房地鑑定僅值新台幣（下同）65萬元，經通知抗告人應依
    強制執行法第80條之1 第1 項規定，於收受通知後7 日內，
    證明該不動產賣得價金有賸餘可能，或指定超過該項債權及
    費用總額之拍賣最低價額，並聲明如未拍定願負擔其費用而
    聲請拍賣，逾期即撤銷查封，將不動產返還債務人。然上開
    抵押權存續期間分別為74年2 月6 日起至同年8 月6 日（清
    償日期同年8 月6 日）、74年6 月21日起至同年9 月20日（
    清償日期同年9 月20日），迄今已逾22年，請求權時效已消
    滅，又未於時效消滅後5 年內實行抵押權，依民法第880 條
    規定，上開抵押權已經消滅，則拍賣已有實益，詎原審法院
    竟仍以上情駁回抗告人繼續拍賣之聲請，原裁定即有違誤，
    自應廢棄原裁定，並命原審法院繼續拍賣等語。
二、查系爭建物為未保存登記建物，鑑定價額為27萬4000元，有
    原審查封筆錄、現況調查表、屏東縣東港地政事務所複丈成
    果圖、鑑定估價報告書在卷（執行卷41至43頁、94頁、81頁
    ）可憑。上開建物既屬未保存登記建物，當非前揭抵押權效
    力所及，參以本件尚無他債權人參與分配或聲請併案強制執
    行，及本件執行名義為原審法院核發之債憑憑證（同卷5 頁
    ），本無須繳納執行費，則系爭建物拍賣後，依卷證資料，
    應無支付高達27萬4000元執行費用之理，原審法院將系爭建
    物、土地一併認屬抵押權效力所及，即有誤會。此外，原審
    法院並未敘明就系爭建物拍賣後，抗告人何以未能受償而無
    拍賣實益，徒以抗告人未依強制執行法第80條之1 第1 項收
    受通知後，證明尚有賸餘，或指定最低價額，並聲明願就指
    定之最低價額未拍定時，聲明負擔該執行費用，遽予駁回抗
    告人系爭建物繼續拍賣之聲請，容有未洽，抗告意旨指摘原
    裁定違誤，為有理由，自應廢棄此部分裁定，並由原審就系
    爭建物拍賣可能衍生之費用為何，是否確已拍賣無實益再為
    調查。
三、至系爭土地部分確有如上之抵押權登記（含存續期間、清償
    日期），及經鑑定價額為37萬6000元，固有土地登記謄本及
    鑑定報告書附卷（同卷6 、7 、79、80頁）足憑。且抗告人
    主張上開抵押權設定後已逾22年，依該存續期間、清償日期
    ，及民法第880 條之規定，主張第1 、2 順位抵押權已經消
    滅，土地部分拍賣並非無實益云云。然查民法第880 條之適
    用，以抵押權擔保之債權，其請求權已因時效消滅為前提，
    而時效是否消滅，因涉及有無中斷事由發生而應重新起算消
    滅時效等問題，從而，即不能僅憑抵押權所擔保債權之清償
    期至目前已歷時多久，作為時效是否消滅之唯一認定標準，
    是抗告人僅依上開抵押權所擔保之債權，其清償期距今已逾
    22年，且抵押權人未於該債權時效消滅後5 年內實行抵押權
    ，即謂抵押權已經消滅，尚非有據。況上開抵押權所擔保之
    債權，有無時效中斷事由（其包括曾否聲請拍賣等），或確
    已時效消滅等，核屬實體法上事項，非執行法院所得認定，
    此於抗告人96年3 月20日反對停止執行之陳述意見狀亦為相
    同主張，有該狀紙附卷可稽（同卷69頁），本件系爭土地鑑
    定價額形式上既已不足清償第1 、2 順位抵押權所擔保債權
    ，且於原審法院通知抗告人依強制執行法第80條之1 第1 項
    規定辦理未果後，駁回抗告人繼續拍賣系爭土地之聲請，核
    屬有據，抗告意旨指摘原裁定違誤，求為廢棄原裁定，為無
    理由。
四、據上論結，本件抗告為一部有理由，一部無理由，爰依強制
    執行第30條之1 ，民事訴訟法第492 條、第495 條之1 、第
    449 條第1 項、第79條，裁定如主文。
中　　華　　民　　國　　96　　年　　6 　　月　　12　　日
                            民事第五庭
                                審判長法官    蔡明宛
                                法      官    曾錦昌
                                法      官    黃國川
以上正本證明與原本無異。
本件不得再抗告。
中　　華　　民　　國　　96　　年　　6 　　月　　12　　日
                                書  記  官    鄭翠芬
